最高法院民事判決                                八十七年度台上字第四五七號
    上   訴   人  興業金屬股份有限公司
    兼法定代理人  呂效賓
    共        同
    訴 訟代理 人  尤英夫律師
                  鄭錦堂律師
                  陳蓋聖律師
    被  上訴  人  莊錦翔
                  陳榮華
右當事人間請求損害賠償事件，上訴人對於中華民國八十五年五月二十一日台灣高等
法院第二審更審判決（八十四年度勞上更(一)字第一二號），提起上訴，本院判決如左
：
    主  文
原判決關於命上訴人再連帶給付及駁回上訴人之上訴暨各該訴訟費用部分廢棄，發回
台灣高等法院。
    理  由
本件被上訴人主張：被上訴人莊錦翔、陳榮華分別自民國七十八年四月、七十七年十
月二十六日起受僱於上訴人呂效賓為負責人之上訴人興業金屬股份有限公司（下稱興
業公司），分別擔任大爐冶鍊及整修全廠機械。因興業公司未有必要之安全衛生設備
致吸入鉛粉塵，血中鉛含量過高，致莊錦翔、陳榮華分別於七十九年三月、六月發病
，為鉛中毒職業災害等語。爰依侵權行為及民法第二十八條、勞動基準法第五十九條
之規定，求為命上訴人連帶給付醫療費用、精神慰藉金及工資補償，計莊錦翔部分，
共新台幣（以下同）一百四十六萬零一百二十六元本息、陳榮華部分共一百五十四萬
零四百十一元本息之判決（第一審除駁回莊錦翔、陳榮華對呂效賓之工資補償請求及
駁回莊錦翔九十二萬元、陳榮華九十四萬元之精神慰藉金本息、陳榮華三萬七千七百
六十一元工資補償本息外，其餘為莊錦翔、陳榮華勝訴之判決。上訴人對其不利判決
部分提起上訴，莊錦翔、陳榮華則僅就其精神慰藉金被駁回部分及陳榮華另就其加班
費不被列入工資範圍計算工資補償部分提起上訴。又莊錦翔、陳榮華於更審時，擴張
其工資補償之請求至八十二年三月三十一日止）。
上訴人則以：上訴人興業公司已使用濾袋式集塵設備，足以收集、排除生產過程所生
之煙塵、粉塵，並導入足夠新鮮空氣，符合勞工安全衛生設施規則及鉛中毒預防規則
之規定，且興業公司儲藏之鉛為含水之鉛膏，並非鉛粉，而鉛膏縱因搬運不慎掉落，
亦僅發生於儲藏區外，非儲藏區內，縱掉落於儲藏區內，興業公司亦依鉛中毒預防規
則第五十七條第二款規定，以真空除塵機或水清洗，故被上訴人鉛中毒與興業公司執
行職務並無相當因果關係；莊錦翔之工作非負責將鉛泥投入加料口，陳榮華之工作與
冶鍊廠內大爐或相關集塵箱等設備無關；另陳榮華雖稱，於七十九年六月八日至長庚
醫院進行生化檢驗，則何以有七十九年六月一日之臨床檢驗單、另莊錦翔自承七十九
年六月十五日始入長庚醫院住院，則何來同年三月九日之住院臨床病理檢驗單，若依
六月十五日之檢驗單則其血中鉛之含量已在安全值，故被上訴人所稱之各項疾病根本
虛偽，台大、長庚、忠孝醫院之診斷及說明均不實在；莊錦翔之本件侵權行為請求部
分，其權利已罹於二年時效而消滅；莊錦翔、陳榮華請求慰藉金無根據；即令興業公
司應負給付工資補償之責，被上訴人依勞工保險條例向台閩地區勞工保險局請領之職
業傷病給付，亦應扣除等語。資為抗辯。
原審以：興業公司為從事電池解體之公司，生產時須有熔鉛之過程，此為兩造所不爭
。被上訴人莊錦翔於七十八年四月受僱興業公司後，任大爐冶鍊之工作，被上訴人陳
榮華於七十七年十月二十六日受僱興業公司後，負責全廠機械維修，嗣後擔任助理工
程師，主要負責防治污染設備維修保養，亦即包括大爐NO‧１、NO‧２、NO‧３反射
爐後煙囪四角重力集塵箱開始至＃Ａ＃Ｂ集塵150 ＨＰ馬達之間設備與保養維修等情
，業經證人黃明益、周斗煌證述在卷。是被上訴人於興業公司之職務均與熔鉛有關，
為從事鉛作業之勞工，堪以認定。莊錦翔、陳榮華分別於七十九年三月、六月因鉛中
毒發病，即先行持續於基隆長庚醫院及台大醫院治療，莊錦翔並曾另於忠孝醫院治療
，嗣並因病情嚴重，故住院治療等情，業經向各該醫院調閱其二人病歷足憑，且有莊
錦翔、陳榮華提出之基隆長庚醫院、台大醫院及忠孝醫院診斷證明書及台閩地區勞工
保險局醫療給付部書函、北區勞檢所函影本附卷可稽。莊錦翔於七十九年三月九日血
液檢查其血中鉛濃度高達121.5UG ％，有明確之鉛中毒直接證據，七十九年七月十六
日至七十九年八月七日因鉛中毒合併鉛腦病變及週圍神經病變至本院神經內科治療，
其間之ＥＤＴＡ誘發實驗有大量之體內鉛貯積證據，尿中鉛曾達147.9UG ％（正常值
上限為8UG ％），並經檢驗出有週圍神經病變及視網膜黃斑病變，病患於出院前之尿
中鉛均高於正常值且鉛腦病變使中樞神經系統受損，呈現情緒不穩，焦慮易怒之情形
；陳榮華於七十九年五月抽血檢驗確有鉛中毒，並有臨床上的週圍神經病變，在本院
追蹤治療兩年中持續有關節及全身酸痛的症狀，有長庚紀念醫院覆函可憑。又陳榮華
於七十九年六月一日確曾於長庚醫院診斷出血中鉛達一○○點六ug％之事實，有生化
檢驗單及長庚醫院覆函及病歷（確有該生化檢驗單附於病歷，其後復有李淑惠之職章
），等（因血液檢驗單、生化檢驗單及臨床病理報告單均採浮貼之方式，按時間先後
由下往上浮貼，故若僅查閱病歷影本，只見最近一次之臨床病理檢驗報告單）為證。
而莊錦翔至少有連續四個月以上體內維持相當高之鉛含量，且莊錦翔有明確之鉛腦病
變與週圍神經病變，其體內各器官受鉛之毒害甚為明確，且因嚴重之鉛腦病變而接受
長時間治療，當然七十九年八月十三日血中鉛濃度會正常，但卻不能推翻在接受治療
且病情穩定前其所受鉛毒害之事實，故鉛腦病變雖經治療而病情穩定，但仍導至病人
情緒不穩、失眠、左側肢偏癱之症狀，神經病變其於接受治療後即停止接觸鉛，其病
變有機會終止惡化，但不可能完全恢復；而陳榮華部分，於七十九年六月一日在本院
檢查結果達100.6 ug％，即證明為鉛中毒，而鉛會在骨中積存，即使血中濃度已正常
，鉛仍會在骨中結合，而釋出時間不同，所以抽血檢查之鉛濃度不一定高，亦有該覆
函可證。另莊錦翔、陳榮華於隔離鉛污染環境後，血中鉛有明顯下降，惟按「鉛在血
液中之半衰期只有二十天，鉛進入體內，分佈於血液、軟組織，及骨骼內，其中 90%
分佈於骨骼中，鉛在血液及軟組織之半衰期約二十天，若進入骨骼，半衰期則長達二
十年」，有台大醫院覆函之醫學報告可稽。另長庚醫院覆函之鑑定報告亦明白指出：
「持續性的鉛接觸才會造成持續性的血中高鉛濃度，否則血中鉛濃度可在接受治療幾
天內就恢復正常」。故莊錦翔、陳榮華先前之檢驗單已檢出彼等有鉛中毒之情事，雖
嗣後血液中鉛之含量已下降，並非即無鉛中毒及未對身體造成損害。查陳榮華早於七
十九年五月二十五日即有臨床病理檢驗報告單附於病歷可按，其顯係先行赴醫院檢查
，有臨床病理檢驗單八張附於病歷表上，且六月一日係屬門診，亦有該檢驗單可按，
其並無註明係「住院」。故上訴人所稱，住院臨床病理檢驗單不實云云，自非可採。
另莊錦翔亦早於七十九年三月九日及十二日至長庚醫院檢查，亦有臨床病理檢驗報告
單附於病歷可按，雖三月十二日之報告單於住院欄打勾，惟於護理病歷明白記載其於
同年五月二十七日住院，故先行門診後，始住院，該單顯係誤於住院部分打勾。故上
訴人所辯，檢驗單並非真實，亦非可採。上訴人雖以，莊錦翔於八十一年一月七日於
榮民總醫院之檢驗正常，而陳榮華於七十九年十月二日經基隆仁祥醫院檢查血中鉛含
量亦正常，台大、長庚、忠孝醫院之診斷不實在云云。惟將上訴人對上開三家醫院所
為診斷之疑點函請該三家醫院說明，業經各該醫院詳細函覆在卷。台大、長庚、忠孝
醫院所為之診斷證明書與病歷並無矛盾。至於莊錦翔、陳榮華分別於榮民總醫院及基
隆仁祥醫院檢驗血中鉛含量，固均於安全值內。惟查榮民總醫院對陳榮華之檢驗係於
八十一年一月三日所為，有該檢驗報告單在卷可按；基隆仁祥醫院於七十九年十月二
日檢驗莊錦翔血中鉛含量為正常屬實。惟血液中鉛之半衰期僅二十日已如前述，其等
因鉛中毒引起之病變，並未治癒，始有台大醫院、基隆長庚醫院、忠孝醫院之多次診
斷，均證明血中鉛含量過高，且已因鉛中毒引起身體病變等情，故莊錦翔、陳榮華血
中鉛含量縱已降至正常值範圍內，其因鉛中毒引起身體病變並未治癒，上訴人執前開
榮民總醫院及基隆仁祥醫院之檢驗結果，即謂前開台大醫院、基隆長庚醫院、忠孝醫
院多次之檢驗及診斷證明書所載不實，自有未合。又上訴人雖另謂，其曾檢具台大、
長庚、忠孝醫院關於本件之病歷及附件一、二、三向榮民總醫院毒物科查詢，得知不
論台大、長庚醫院抑或忠孝醫院所為之診斷及說明，均不實在云云，並提出榮民總醫
院臨床毒藥物防治諮詢中心函乙件為證。然莊錦翔、陳榮華否認該函件形式及內容之
真正，查上開函件僅有一「內科部臨床毒物科主任」之章，而未有榮民總醫院之院章
，其形式是否真實，實甚可疑。且上訴人所檢具者是否本件之全部確切病歷、說明，
亦無從得知，該項證物尚不得推翻前揭實際診治莊錦翔、陳榮華之三家大型醫院之診
斷結果及說明。台大、長庚、忠孝醫院所為之診斷已甚明確，故並無依上訴人之聲請
，將各該醫院之病歷送交榮民總醫院毒物科鑑定之必要。莊錦翔、陳榮華因鉛中毒，
致生病變，為職業災害，應可認定。依勞工安全衛生設施規則第十三章第三百三十三
條規定，興業公司就其熔鉛工廠熔鉛過程中所有逸出之大量粉塵有收集、改善作業方
法或設施、使用密閉設備、局部排氣、整體換氣等之防護勞工安全衛生之義務。另依
兩造提出之興業公司全廠平面圖以觀，興業公司儲藏鉛泥及廢電瓶之倉庫與被上訴人
之工作地點均相近，被上訴人日日於廠內工作必經該處，若有鉛泥或廢電瓶剝落之鉛
粉揮落，日積月累自易吸入，且莊錦翔為冶鍊爐加料口操作員之一，負責將鉛泥投入
加料口；而陳榮華職司大爐 NO‧１、 NO‧２、NO‧３反射爐後煙囪四角重力集塵箱
開始至＃Ａ＃Ｂ集塵150 ＨＰ馬達之間設備之保養與維修等工作。興業公司於熔鉛過
程中，自倉庫搬運鉛泥至鐵箱中，再倒入冶鍊爐冶鍊，其間過程均未密閉，而鉛泥倒
入冶鍊爐，爐內高溫，原料遇熱，即產生煙霧，雖興業公司有集塵設施，惟該設施並
非與前開自搬運至冶鍊之過程相密接，而係另於廠房屋頂裝置，以馬力抽取，為上訴
人所不爭執。則興業公司自原料儲藏、搬運、冶鍊之過程，鉛泥均多次散怖於空氣中
，經搬運振動、加料傾倒、冶鍊高溫產生煙霧等情況，均暴露於空氣中，與前述鉛泥
置於儲藏室相較，更易散落鉛粉或鉛塵，興業公司雖有集塵設備，亦難保前述過程鉛
粉之不散落。又查「興業公司……儲藏或堆放鉛材料光（或原料）之地方，均僅以鋼
架石棉瓦覆蓋，以磚造矮牆區隔，出入口為開放式空間，全無遮攔，其中兩區儲放從
廢電瓶中分離出之鉛材料，固均因含水份而成泥狀或塊狀，但其質地仍為細小顆料，
遇雨及搬運踐踏，則泥濘滿地，鉛泥溢出散佈廠區各處，經風吹日曬，難免不脫水成
鉛粉，而且其中一區儲放未經加工之廢電瓶，電瓶外殼已腐朽脫落，瓶內之鉛板稍受
壓力即剝離，並掉落部分微粒，凡此均有溢漏飛揚之虞」、「台灣省政府勞工處北區
勞工檢查所前往實施鉛作業檢查時，發現該廠儲藏粉狀之鉛、鉛混存物時，未儲藏於
不致使其溢漏或濺出之密閉容器，違反內政部依勞工安全衛生法第五條所訂之鉛中毒
預防規則第五十七條第一款之規定」為台灣基隆地方法院七十九年度易字第五四七號
暨原法院八十年度上易字第九五二號刑事案件判決有罪之依據在案。是興業公司違反
勞工安全衛生法第五條規定至臻明確。另興業公司所辯之鉛膏含十二％水分，並無鉛
粉云云。但因含水量僅十二％，於非密閉之運送方式下亦會乾燥而產生鉛粉塵。至於
興業公司設有之工業用掃地機，亦必須操作才能掃除掉落之鉛粉（泥），由運送過程
採非密閉式，一旦鉛粉（泥）逸出，工作員工即因呼吸而自然吸入鉛粉塵，待掃地機
打掃已是亡羊補牢，被上訴人於日積月累之呼吸中，無形中即吸入許多鉛粉塵。再者
其工廠在冶鍊爐加料口旁需有二至三人操作，使鉛泥能順利投入加料口，莊錦翔既為
在加料口操作員工之一，由於操作過程中常有鉛粉（泥）散落於加料口邊緣平台，莊
錦翔尚必須負責將鉛粉（泥）以人工方式掃入加料口，過程中亦大量吸入鉛粉塵。而
冶鍊爐中之溫度確達攝氏六百度至一千度，當加料時，必先將加熱源暫時關閉，使加
料工人可以站在上面加料，但加熱源雖暫時關閉，爐中尚無法立即冷卻，加料口打開
而倒入鉛粉（泥）時，仍因遇高溫而產生粉塵、煙霧（因原本含水量水份之原料，因
高溫失去水份，而變成鉛粉塵，隨著具有〞動能〞之熱空氣往上衝，造成鉛粉塵彌漫
），在旁加料之工人即立刻吸入鉛粉塵。且被上訴人於發病前已於興業公司工作達一
、二年之久，經年累月暴露於前開工作環境下，未有其他防護設施，自將吸入鉛粉塵
，致被上訴人罹鉛中毒疾病，此與上訴人未有必要之安全設施，有相當因果關係。按
勞工安全衛生法係為防止職業災害，保障勞工安全與健康而制定，勞工安全衛生法第
一條定有明文。興業公司因違反勞工安全衛生法規定，致莊錦翔、陳榮華遭受鉛中毒
之職業災害，係違反保護他人之法律，依民法第一百八十四條第二項，推定其有過失
，構成民法第一百八十四條第一項之侵權行為。呂效賓為興業公司之法定代理人，對
於因執行職務所加於莊錦翔、陳榮華之損害，依民法第二十八條規定，應與興業公司
負連帶賠償責任。莊錦翔、陳榮華所得請求之賠償如下：(1)莊錦翔部分：莊錦翔雖於
七十九年三月九日經檢驗得知鉛中毒，然已於八十年十二月十七日以基隆五支郵局第
一○六號存證信函向上訴人請求補償及賠償，有存證信函及回執可稽，又於八十一年
三月三日以台北二十四支郵局第七十六號存證信函向上訴人請求侵權行為損害賠償及
職業災害補償，上訴人於八十一年三月四日收受該存證信函，均有存證信函及回執可
稽。則莊錦翔於八十一年五月十二日提起本件訴訟，依民法第一百二十九條第一項第
一款、第一百三十條之規定，其請求權尚未罹於時效而消滅。則莊錦翔自七十九年三
月至八十一年四月間職業災害期間，計支出醫藥費六萬七千零二十六元，有收據影本
五十六紙附卷可按，且為上訴人所不爭執，自堪採信，此部分之請求為有理由。另因
鉛中毒職業災害，合併鉛腦病變及週圍神經病變，視網膜黃斑病變，且致中樞神經系
統受損。呈現情緒不穩，焦慮易怒之情形，有長庚醫院函一紙附卷可按，爰斟酌其身
心受傷程度，以及出生於四十一年二月十八日，國小學歷，向來從事體力勞動之職業
，遭受鉛中毒職業病後，發生神經及其他器官各項病變，無法再從事靠體力勞動之工
作，又礙於學歷之限制，及病變之影響，亦無法從事靠腦力之工作，亦有基隆長庚醫
院之報告在卷可稽。其於受退保解僱後生活困難，經基隆市中山區公所列為低收入戶
，有該所低收入戶證明書附卷可按，而上訴人呂效賓名下持有基隆市○○○段內寮小
段土地五筆，面積達八千一百三十九平方公尺，又上訴人興業公司登記資本額達六千
萬元，並持有基隆市○○○路三○號建物五棟，面積達二千零一平方公尺等一切情狀
，認莊錦翔請求之精神慰藉金以五十萬元為適當。(2)陳榮華部分：其自八十年一月三
十日遭興業公司退保後，即自費醫療，計支出醫藥費四萬二千四百六十元，有收據十
八紙在卷可證，且為上訴人所不爭執，應堪採信。又陳榮華因鉛中毒職業災害，並有
臨床上之週圍神經病變，且持續有關節及全身酸痛等症狀，有長庚醫院函乙紙足徵，
經斟酌陳榮華四十六歲、國小畢業、目前無業及上訴人上述經濟及呂效賓四十一歲、
大學畢業、現職興業公司無給薪董事長等兩造之身分、地位、陳榮華所受之損害及其
痛苦之程度等一切情狀，認陳榮華請求之精神慰藉金以五十萬元為適當。以上醫療費
及精神慰藉金之損害賠償係給付無確定期限之債務，上訴人於被上訴人得請求給付時
，經其催告而未為給付，自受催告時起，負遲延責任，而起訴與催告有同一之效力，
民法第二百二十九條第二項法有明文。是莊錦翔請求上訴人連帶賠償醫療費及精神慰
藉金五十六萬七千零二十六元、陳榮華請求五十四萬二千四百六十元，及均自八十一
年六月六日（均經減縮請求）起加計法定遲延利息之範圍內，應予准許。復按「勞工
因遭遇職業災害而致死亡、殘廢、傷害或疾病時，雇主應對勞工在醫療中不能工作時
，按其原領工資數額予以補償。」「勞工無正當理由繼續曠工三日，或一個月內曠工
達六日者，雇主得不經預告終止契約。」「但勞工在第五十九條規定之醫療期間，雇
主不得終止契約。」勞動基準法第五十九條第二款、第十二條第一項第六款、第十三
條前段分別定有明文。查被上訴人因鉛中毒職業災害，喪失原有工作能力乙節，業經
提出台大醫院、長庚醫院診斷證明書等為證，而依勞動基準法第五十九條第二款但書
規定：「但醫療期間屆滿二年仍未能痊癒，經指定之醫院診斷，審定為喪失原有工作
能力，且不合於……」與同條款前段規定之「不能工作」情形觀之，該「不能工作」
規定之意旨，自應與同款但書所規定之「喪失原有工作能力」為相同解釋。換言之，
勞工如因職業災害於醫療期間喪失原有工作能力即為「不能工作」。證人林子祥雖證
稱，其曾於七十九年九月或十月間介紹陳榮華替人更換石棉瓦約十天等語。即令屬實
，亦不影響莊錦翔、陳榮華「不能工作」之事實。從而被上訴人主張，其因職業災害
醫療期間喪失原有工作能力，不能工作，請求雇主補償薪資，並無不合。又依前開規
定，勞動基準法第十三條乃同法第十二條規定之禁止及例外，勞工在第五十九條規定
之醫療期間，雇主既不得終止契約，則勞工縱有同法第十二條第一項第六款之曠工事
由，雇主自不得據勞工曠工，以終止勞動契約，以維勞工權益。被上訴人主張，其已
按規定於醫療期間請假，上訴人辯稱，被上訴人未請假，故予以解僱乙節，依前說明
之規定，委無足取。按勞動基準法施行細則第三十條規定：「雇主依本法第五十九條
第二款補償勞工之工資，應於發給工資之日給與。」而興業公司對被上訴人所主張公
司於每月二十日發放該月前半月之工資，又於次月五日發放該月後半月之工資之情，
並不爭執。是被上訴人請求之工資補償自得自應領月份之次月六日計付遲延利息。關
於被上訴人所得對興業公司請求之工資補償如下：１、莊錦翔部分：(1)、莊錦翔工資
為每月三萬元，有其提出扣繳憑單可證，且為興業公司所不爭執，莊錦翔自七十九年
十二月起至八十一年五月止之職業災害醫療期間不能工作，其所得請求雇主興業公司
補償金額為五十四萬元（18月×3 萬＝54萬），扣除莊錦翔自台閩地區勞工保險局領
取之傷病給付十四萬六千九百元，其僅得請求興業公司三十九萬三千一百元，及自八
十一年六月六日起（其減縮原審判決八十一年五月二十日起至同年六月五日之利息）
計算之法定遲延利息，應予准許。(2)莊錦翔以自八十一年六月起至八十二年三月三十
一日行準備程序中，其仍於醫療中，擴張請求興業公司給付如原判決附表一所示之工
資補償及利息，洵屬正當，應准許之。２、陳榮華部分：(1)、陳榮華主張其工資含加
班費一千八百四十二元，每月為三萬一千三百四十二元之情，為興業公司所自認。關
於「加班費」部分，係陳榮華因勞務而獲之經常性報酬，應屬工資範圍，當無疑義。
故陳榮華在第一審所請求自七十九年九月後半月起至八十一年五月止之工資補償並扣
除自台閩地區勞工保險局領取職業傷病給付十六萬四千七百九十元，計得請求四十七
萬七千七百二十一元（31342 ×20.0 － 000000＝477721）。第一審將加班費剔除判
命興業公司應補償陳榮華四十六萬零一百九十元，尚不足一萬七千五百三十一元（00
0000－000000＝17531 ）部分及自八十一年六月六日起加計法定遲延利息，為有理由
。(2)陳榮華以自八十一年六月起至八十二年三月三十一日行準備程序中，其仍於醫療
中，擴張請求興業公司給付如原判決附表一所示之工資補償及利息，洵屬正當，亦應
准許之。因而判命上訴人應再連帶給付，如原判決附表一所示之工資補償本息，及莊
錦翔精神慰藉金四十二萬元本息、陳榮華精神慰藉金四十四萬元，興業公司給付陳榮
華工資補償一萬七千五百三十一元本息；駁回上訴人之上訴。
惟查，上訴人於原審曾辯稱，依長庚醫院七十九年九月十五日曾為陳榮華作肌電圖及
神經傳導檢查，其結果並無神經炎，有檢查報告可證，該醫院又未對陳員再作肌電圖
及神經傳導檢查，竟於八十一年二月十一日、二月二十五日、三月二十七日之診斷證
明書上謂陳員有併發神經炎，顯然不實（見原審勞上(一)卷第一六九頁背面至第一七○
頁）。又台大醫院對陳榮華所作神經傳導術檢查，結果顯示陳員神經正常並無受損，
且對陳員之身體檢查亦顯示其仍保有肌腱反射能力，是台大醫院於診斷證明書載陳員
有神經病變，實屬乏據。另過量鉛進入體內，是否侵入骨髓，在醫學上尚須經紅血球
檢查或骨髓穿刺檢查，始能知曉，長庚醫院抑台大醫院病歷，均未顯示陳員有接受上
開二種檢查，則陳榮華所主張其因鉛侵害到骨髓，並不足採（見原審勞上(一)卷第二四
九頁背面至第二五○頁）。且長庚醫院對莊錦翔分別於七十九年四月、七月二十七日
、八十年一月七日作三次肌電圖及神經傳導檢查，均未查出莊員有何神經病變，有檢
查報告可證。又其病歷亦無符合神經病變之臨床表現，而長庚醫院竟於多次之診斷證
明書長庚醫院基字第一二○六號函中，載明莊員經檢查有神經病變，顯屬不實（見原
審勞上(一)卷第二一九頁）。台大醫院亦對莊員之腦部，作過腦電波及電腦斷層檢查，
結果顯示其腦部正常，由此足以反證，上開長庚醫院之診斷證明書長庚醫院基字第一
二○六號函中，所載莊員鉛腦症中樞神經受損，非屬實情（見原審勞上(一)卷第二四八
頁）。另上訴人於第一審辯稱，其公司除在廠房之屋頂置集塵排氣設備外，尚於每一
冶鍊爐均連接有集塵排氣設備……足以收集、排除生產過程所產生之煙塵或粉塵，並
導入足夠之新鮮空氣，符合勞工安全衛生設施規則之規定，此由台灣高等法院八十年
度上易字第九五二號刑事判決，並未認為其公司有違反勞工安全衛生設施規則第三百
三十三條之義務，亦可佐證。抑有進者，經行政院環保署認可合格之亞太環境科技股
份有限公司對其公司工廠所作之大氣測定及臺灣省政府環境保護處北區環境保護中心
對其公司工廠所作之周界空氣污染物檢驗及排放管道空氣污染物檢驗結果均符合現行
法定排放標準。益證其公司並未違反勞工安全衛生法令（見第一審卷第二一七頁）。
上開上訴人之所辯，攸關判決結果之重要防禦方法，原審就此並未表示其取捨之意見
，顯有判決不備理由之違法。上訴論旨，指摘原判決關其敗訴部分不當，求予廢棄，
非無理由。
據上論結，本件上訴為有理由，依民事訴訟法第四百七十七條第一項、第四百七十八
條第一項，判決如主文。
中      華      民      國    八十七    年      三      月      六      日
                              最高法院民事第三庭
                                  審判長法官  范  秉  閣
                                        法官  朱  建  男
                                        法官  曾  煌  圳
                                        法官  許  澍  林
                                        法官  鄭  玉  山
      右正本證明與原本無異
                                              書  記  官
中      華      民      國    八十七    年      三      月     十八     日
